臺灣桃園地方法院刑事判決
111年度金簡上字第24號
上  訴  人  臺灣桃園地方檢察署檢察官  
被      告  蘇佳偉



上列上訴人因被告違反洗錢防制法等案件，不服本院中華民國11
1年03月22日所為之111年度金簡字第4號第一審刑事簡易判決（
起訴案號：109年度偵字第26292號、第26294號、第33901號、第
33906號），提起上訴，本院管轄之第二審合議庭判決如下：
    主  文
原判決撤銷。
蘇佳偉幫助犯洗錢防制法第十四條第一項之洗錢罪，處有期徒刑
參月，併科罰金新臺幣壹萬元，罰金如易服勞役，以新臺幣壹仟
元折算壹日。
    事  實
一、蘇佳偉明知金融帳戶係個人信用之重要表徵，能預見任意將
    所有之金融機構帳戶資料交付他人，足供他人用為詐欺取財
    犯罪後收受被害人匯款，以掩飾、隱匿犯罪所得財物之去向
    及所在，竟仍以縱若有人持以詐欺取財，或掩飾、隱匿特定
    犯罪所得，亦不違反其本意，而基於幫助他人詐欺取財、幫
    助洗錢之不確定故意，於民國109年4月12日下午5時47分前
    某時許，前往位在新北市土城區某統一超商門市，將其以個
    人名義申設之中華郵政股份有限公司帳號00000000000000號
    帳戶(下稱郵局帳戶)、臺灣銀行帳號000000000000號帳戶(
    下稱臺灣銀行帳戶)之提款卡、密碼及存摺以寄送之方式，
    提供予真實姓名年籍不詳之詐欺集團成員及其所屬之詐欺集
    團。嗣該詐欺集團成年成員即共同意圖為自己不法之所有，
    基於詐欺取財之犯意聯絡，於附表所示之時間，以附表所示
    之詐欺方式詐騙林汶錡、賴毅翔、許惠渝、李峻宏，致渠等
    陷於錯誤，而分別以附表所示之轉帳時間、地點、方式，將
    附表所示之款項轉入附表所示之帳戶內，旋遭提領一空。
二、案經賴毅翔、許惠渝訴由桃園市政府警察局龜山分局報告、
    李峻宏訴由屏東縣政府警察局內埔分局報告臺灣屏東地方檢
    察署呈請臺灣高等檢察署檢察長令轉臺灣桃園地方檢察署檢
    察官偵查起訴。
    理  由
壹、程序部分：
一、按被告以外之人於審判外之言詞或書面陳述，除法律有規定
    者外，不得作為證據；又被告以外之人於審判外之陳述，雖
    不符合同法第159條之1至第159條之4規定，但經當事人於審
    判程序同意作為證據，法院審酌該言詞陳述或書面陳述作成
    時之情況，認為適當者，亦得為證據。當事人、代理人或辯
    護人於法院調查證據時，知有第159條第1項不得為證據之情
    形，而未於言詞辯論終結前聲明異議者，視為有前項之同意
    ，刑事訴訟法第159條第1項及第159條之5分別定有明文。經
    查，本判決下列所引用之被告以外之人於審判外之陳述（含
    書面陳述），檢察官、被告蘇佳偉迄至本院言詞辯論終結前
    均未聲明異議，本院審酌上開證據資料製作時之情況，尚無
    違法不當及證明力明顯過低之瑕疵，亦認為以之作為證據應
    屬適當，揆諸前開規定，爰依刑事訴訟法第159條之5規定，
    認前揭證據資料均有證據能力。
二、本件認定事實所引用之本件卷內之非供述證據，檢察官、被
    告均未主張排除前開證據之證據能力，且迄於本院言詞辯論
    終結前均未表示異議，本院審酌前開非供述證據並無證據證
    明係公務員違背法定程序所取得，亦無刑事訴訟法第159條
    之4之顯有不可信之情況與不得作為證據之情形，是本件認
    定事實所引用之本件卷內之非供述證據，均認為有證據能力
    。
貳、實體部分：
一、認定事實之理由及依據： 
    上開犯罪事實，業據被告蘇佳偉於原審準備程序、本院上訴
    審準備程序及審理時均坦承不諱（詳見本院金訴字卷二第15
    9頁；金簡上字卷第45至51頁、第103頁），核與證人即被害
    人林汶錡、證人即告訴人賴毅翔、許惠渝、李峻宏於警詢時
    之證述內容大致相符(詳見偵字第33906卷第19至23頁；偵字
    第26292號卷第27至29頁；偵字第26294號卷第103至104頁；
    內警偵字第10931274000號卷第25至31頁)，並有存摺內頁影
    本、臺灣中小企業銀行交易明細、網路銀行匯款收據截圖照
    片、網路銀行交易明細截圖照片、被告之郵局帳戶、臺灣銀
    行帳戶客戶基本資料、歷史交易明細查詢結果等件在卷可查
    (詳見偵字第33906號卷第25至27頁、第29至37頁；偵字第26
    292號卷第33至41頁；偵字第26294號卷第107至129頁；內警
    偵字第10931274000號卷第111至141頁、第147頁、第153至1
    55頁；偵字第26592號卷第17至23頁；偵字第26294號卷第61
    至66頁)，是被告交付郵局及臺灣銀行帳戶之存摺、提款卡
    （含密碼）予不詳之詐欺集團成年成員，復遭該詐欺集團成
    年成員用以遂行對如附表所示之各被害人或告訴人為詐欺取
    財犯罪，並掩飾詐欺犯罪所得去向等事實明確，足認被告之
    任意性自白核與事實相符，堪以採信。是本案事證明確，應
    依法論科。
二、論罪科刑及撤銷改判理由：
　㈠按洗錢防制法第2條第2款之掩飾、隱匿行為，目的在遮掩、
    粉飾、隱藏、切斷特定犯罪所得與特定犯罪間之關聯性，是
    此類洗錢行為須與欲掩飾、隱匿之特定犯罪所得間具有物理
    上接觸關係（事實接觸關係）。而提供金融帳戶提款卡及密
    碼供他人使用，嗣後被害人雖匯入款項，然此時之金流仍屬
    透明易查，在形式上無從合法化其所得來源，未造成金流斷
    點，尚不能達到掩飾或隱匿特定犯罪所得之來源、去向及所
    在之作用，須待款項遭提領後，始產生掩飾、隱匿之結果。
    故而，行為人提供金融帳戶提款卡及密碼，若無參與後續之
    提款行為，即非洗錢防制法第2條第2款所指洗錢行為，無從
    成立一般洗錢罪之直接正犯。刑法第30條之幫助犯，係以行
    為人主觀上有幫助故意，客觀上有幫助行為，即對於犯罪與
    正犯有共同認識，而以幫助意思，對於正犯資以助力，但未
    參與實行犯罪之行為者而言。幫助犯之故意，除需有認識其
    行為足以幫助他人實現故意不法構成要件之「幫助故意」外
    ，尚需具備幫助他人實現該特定不法構成要件之「幫助既遂
    故意」，惟行為人只要概略認識該特定犯罪之不法內涵即可
    ，無庸過於瞭解正犯行為之細節或具體內容，此即學理上所
    謂幫助犯之「雙重故意」。金融帳戶乃個人理財工具，依我
    國現狀，申設金融帳戶並無任何特殊限制，且可於不同之金
    融機構申請多數帳戶使用，是依一般人之社會通念，若見他
    人不以自己名義申請帳戶，反而收購或借用別人之金融帳戶
    以供使用，並要求提供提款卡及告知密碼，則提供金融帳戶
    者主觀上如認識該帳戶可能作為對方收受、提領特定犯罪所
    得使用，對方提領後會產生遮斷金流以逃避國家追訴、處罰
    之效果，仍基於幫助之犯意，而提供該帳戶之提款卡及密碼
    ，以利洗錢實行，仍可成立一般洗錢罪之幫助犯（最高法院
    108年度台上大字第3101號刑事大法庭裁定意旨參照）。
　㈡查被告將其申辦之郵局帳戶及臺灣銀行帳戶存摺、提款卡及
    密碼，提供與不詳之詐欺集團成年成員，供作收受詐欺所得
    財物之用，嗣詐欺集團成員向被害人林汶錡、告訴人賴毅翔
    、許惠渝、李峻宏為詐欺行為，而使被害人林汶錡、告訴人
    賴毅翔、許惠渝、李峻宏將款項匯入被告本案帳戶後，為掩
    飾、隱匿其犯罪所得財物之去向，再由詐欺集團成員自被告
    上開帳戶中提領詐騙款項，已製造詐欺金流之斷點，實質上
    使該犯罪所得流向不明，造成隱匿之效果，妨礙該詐欺犯罪
    之偵查，而被告僅係提供上開帳戶之金融資料，所為係參與
    詐欺取財及洗錢罪構成要件以外之行為。是核被告所為，係
    犯刑法第30條第1項前段、同法第339條第1項之幫助詐欺取
    財罪及刑法第30條第1項前段，洗錢防制法第14條第1項之幫
    助洗錢罪。
　㈢被告以一提供郵局帳戶及臺灣銀行帳戶存摺、提款卡及密碼
    之行為，幫助他人詐騙被害人林汶錡、告訴人賴毅翔、許惠
    渝、李峻宏及幫助掩飾或隱匿本案犯罪所得之去向及所在，
    係以一行為觸犯數罪名，為想像競合犯，應依刑法第55條前
    段規定，從一重以幫助洗錢罪論處。
　㈣被告以幫助之意思，參與構成要件以外之行為，為幫助犯，
    爰依刑法第30條第2項之規定，依正犯之刑減輕之；又被告
    於原審準備程序、本院準備程序及審理時均自白幫助洗錢犯
    行，依洗錢防制法第16條第2項規定，減輕其刑，並依刑法
    第70條規定，遞減之。
　㈤撤銷改判之理由：
    原審就被告犯幫助詐欺取財犯行事證明確，據以論罪科刑，
    固非無見，惟查：
　⒈被告提供上開帳戶之存摺、提款卡及密碼供詐欺集團成員使
    用，由詐欺集團成員將上開帳戶用於收受詐欺款項後將之領
    出，製造金流斷點，藉以達到掩飾、隱匿詐欺犯罪所得去向
    之目的，所為除成立幫助詐欺取財罪外，尚應論以幫助洗錢
    罪，已如前述，原審認被告行為不構成幫助洗錢罪，稍有未
    合。
　⒉檢察官上訴意旨以被告所為除成立幫助詐欺取財罪外，亦應
    論以幫助洗錢罪，提起上訴，為有理由，自應由本院將原判
    決撤銷改判。另本案係檢察官上訴，原判決亦因適用法條不
    當而撤銷之，自不受不利益變更禁止原則之拘束，附此敘明
    。
  ㈥爰以行為人之責任為基礎，審酌被告並無前科，有臺灣高等
    法院被告前案紀錄表在卷可按，素行尚可，卻任意將金融帳
    戶之存摺、提款卡及密碼提供予他人使用，幫助詐欺集團成
    員從事詐欺及洗錢犯行，使無辜民眾受騙而受有財產上損害
    ，亦擾亂金融交易往來秩序，且因詐欺集團得藉此輕易隱匿
    犯罪所得，造成執法機關不易查緝犯罪行為人之真實身分，
    增加受詐欺之人求償上困難，應予非難，惟念及被告犯後坦
    承犯行，態度尚可，惟未能與被害人林汶錡、告訴人賴毅翔
    、許惠渝、李峻宏達成調解或和解，兼衡被告之犯罪動機、
    目的、手段、被告於警詢時自陳國中畢業之智識程度、職業
    為司機員、家庭經濟狀況勉持之生活狀況（詳見本院金訴字
    卷二第124頁）等一切情狀，量處如主文第2項所示之刑，並
    就罰金刑部分諭知易服勞役之折算標準。
三、沒收部分：
  ㈠按洗錢防制法於105年12月28日修正，於106年6月28日生效施
    行，其中第18條修正為「犯第14條之罪，其所移轉、變更、
    掩飾、隱匿、收受、取得、持有、使用之財物或財產上利益
    ，沒收之；犯第15條之罪，其所收受、持有、使用之財物或
    財產上利益，亦同（第1項）。以集團性或常習性方式犯第1
    4條或第15條之罪，有事實足以證明行為人所得支配之前項
    規定以外之財物或財產上利益，係取自其他違法行為所得者
    ，沒收之（第2項）。對於外國政府、機構或國際組織依第2
    1條所簽訂之條約或協定或基於互惠原則，請求我國協助執
    行扣押或沒收之案件，如所涉之犯罪行為符合第3條所列之
    罪，不以在我國偵查或審判中者為限（第3項）。」而關於
    犯罪行為人犯洗錢防制法第14條之罪，其所掩飾之財物本身
    僅為洗錢之標的，難認係供洗錢所用之物，故洗錢行為之標
    的除非屬於前置犯罪之不法所得，而得於前置犯罪中予以沒
    收者外，既非本案洗錢犯罪之工具及產物，亦非洗錢犯罪所
    得，尤非違禁物，尚無從依刑法沒收規定予以宣告沒收，自
    應依上開第18條第1項前段規定予以宣告沒收。且此規定係
    採義務沒收主義，祇要合於前述規定，法院即應為相關沒收
    之諭知，然該洗錢行為之標的是否限於行為人者始得宣告沒
    收，法無明文，實務上一向認為倘法條並未規定「不問屬於
    犯罪行為人與否均沒收」時，自仍以屬於被告所有者為限，
    始應予沒收，本院認宜從有利於被告之認定。是上開洗錢防
    制法第18條所定應沒收之洗錢犯罪工具及產物，應限於行為
    人所有始得宣告沒收。
  ㈡本件被告既已將上開帳戶之存摺及提款卡（含密碼）提供給
    真實身分不詳之詐欺集團成年成員使用，被告對本案帳戶內
    之款項已無事實上之管領權，且被告提供帳戶所掩飾之財物
    本身，僅為洗錢之標的，並非洗錢犯罪工具、產物，亦非犯
    罪所得，尚難認本件被害人林汶錡、告訴人賴毅翔、許惠渝
    、李峻宏分別匯入被告上開金融帳戶內之款項，即為洗錢防
    制法第18條所定被告犯洗錢罪之犯罪所得、工具及產物，亦
    難認仍屬被告所有，自不應適用前揭規定宣告沒收。此外，
    卷內亦無證據證明被告將上開帳戶資料交付本件詐欺集團使
    用，獲有不法犯罪所得，自無從予以沒收、追徵犯罪所得，
    附此敘明。
  ㈢未扣案之被告名義所申辦之郵局、臺灣銀行帳戶存摺、提款
    卡等物，既由被告提供給真實身分不詳之詐欺集團成年成員
    使用一情，業經本院認定如前，足見上開物品已非被告所有
    之物，然本件被害人林汶錡、告訴人賴毅翔、許惠渝、李峻
    宏在遭施用前開詐術後即陷於錯誤，而匯款至被告提供之上
    開帳戶，顯見上開物品係本案詐欺集團為從事詐欺犯罪使用
    而向被告取得之供犯罪所用之物，然該物品未扣案，原需依
    刑法第38條第4項之規定追徵其價額，惟上開物品單獨存在
    亦不具刑上之非難性，倘予追徵，除另使刑事執行程序開啟
    之外，對於被告犯罪行為之不法、罪責評價並無影響，復不
    妨被告刑度之評價，對於沒收制度所欲達成或附隨之社會防
    衛亦無任何助益，欠缺刑法上重要性，更可能因刑事執行程
    序之進行，致使被告另生訟爭之煩及公眾利益之損失，是本
    院認無沒收或追徵之必要，爰依刑法第38條之2第2項之規定
    ，均不予宣告沒收。
據上論斷，應依刑事訴訟法第455條之1第1項、第3項、第369條
第1項前段、第364條、第299條第1項前段，洗錢防制法第14條第
1項、第16條第2項，刑法第11條前段、第30條第1項前段、第2項
、第339條第1項、第55條前段、第42條第3項前段、第38條之2第
2項，刑法施行法第1條之1第1項，判決如主文。
本案經檢察官李允煉、陳寧君提起公訴，檢察官劉仲慧提起上訴
，檢察官林欣怡到庭執行職務。
中　　華　　民　　國　　111 　年　　10　　月　　21　　日
                  刑事第十七庭審判長法  官  張明道
                                    法  官  蕭淳尹
                                    法  官  李思緯 
以上正本證明與原本無異。
不得上訴。
      　　　　　　　　　　　　　　　書記官　廖宜政
中　　華　　民　　國　　111 　年　　10　　月　　21　　日
附錄本案論罪科刑法條全文：
洗錢防制法第14條
有第二條各款所列洗錢行為者，處7年以下有期徒刑，併科新臺
幣5百萬元以下罰金。
前項之未遂犯罰之。
前二項情形，不得科以超過其特定犯罪所定最重本刑之刑。
中華民國刑法第339條
（普通詐欺罪）
意圖為自己或第三人不法之所有，以詐術使人將本人或第三人之
物交付者，處5年以下有期徒刑、拘役或科或併科50萬元以下罰
金。
以前項方法得財產上不法之利益或使第三人得之者，亦同。
前二項之未遂犯罰之。
附表：
編號 告訴人／被害人 詐欺時間、方式 轉帳時間、地點、方式 轉帳金額 （新臺幣） 轉入帳戶 1 被害人 林汶錡 詐欺集團某成員於109年4月12日下午5時許，冒充「金石堂」書局，佯稱其先前網路購物，然因系統更新造成其重複訂購，需操作自動櫃員機（下稱ATM）辦理退款等語，致被害人林汶錡陷於錯誤而匯款。 109年4月12日下午5時47分許，在彰化縣北斗鎮中小企業銀行操作ATM分別提款2萬元、3,000元後，再操作ATM匯款。 2萬3,000元 被告所申辦之帳號00000000000000號郵局帳戶 2 告訴人 賴毅翔 詐騙集團成員於109年4月12日晚間7時28分許，冒充某遊戲點數網站賣家，佯稱其先前代購遊戲點數，因人員疏失而成為團購，需操作ATM取消等語，致告訴人賴毅翔陷於錯誤而匯款。   109年4月12日晚間8時38分許，在臺南市○○區○○○路000號統一超商操作ATM匯款。 6,000元（手續費15元） 被告所申辦之帳號00000000000000號郵局帳戶 3 告訴人 許惠渝 詐騙集團成員於109年4月12日晚間9時17分許，冒充「MOMO購物平台」，佯稱其先前購買空氣清淨機，因人員疏失而輸入錯誤訂單，需操作ATM取消等語，致告訴人許惠渝陷於錯誤而匯款。  109年4月12日晚間9時17分許，在高雄市○○區○○○路00號9樓之1，以網路銀行匯款。 4萬9,987元 被告所申辦之帳號000000000000號臺灣銀行帳戶 4 告訴人 李峻宏 詐騙集團成員於109年4月12日晚間8時17分許，冒充「MOMO購物平台」，佯稱其先前購買物品，因系統錯誤導致誤刷，需操作ATM解除購買設定等語，致告訴人李峻宏陷於錯誤而匯款。   109年4月12日晚間9時13分許、44分許，在新竹縣○○市○○路000號5樓之2，以網路銀行匯款。 9,989元、 8萬9,950元 被告所申辦之帳號000000000000號臺灣銀行帳戶